最高法院刑事判決　　　　　　　　　　　　　　　九十一年度台上字第三二三七號
　　上　訴　人　甲○○
右上訴人因殺人等罪案件，經台灣高等法院中華民國九十一年三月十二日第二審更審
判決（九十年度上重更(一)字第五一號，起訴案號：台灣板橋地方法院檢察署八十九年
度偵字第二三八○號）後，依職權逕送本院審判，視為被告已提起上訴，本院判決如
左：
    主  文
上訴駁回。
    理  由
本件原判決認定上訴人甲○○有多次犯罪前科紀錄，其曾因煙毒等案件，經法院合併
定其應執行刑為有期徒刑十年，由台灣士林地方法院檢察署檢察官以八十四年執助字
第一六五號執行卷指揮執行（刑起日期為民國八十二年二月二十四日，指揮書執畢日
期為九十一年十一月十六日，縮刑期滿日期為九十一年七月二十三日），嗣於八十七
年三月十二日假釋出獄（與本案不構成累犯）。上訴人假釋出獄後復因另案被通緝，
乃賃居於台北縣新莊市○○路五一五號七樓之一，與租住於同址七樓之五之李瑞蘭（
下稱李女）為鄰居，雙方因而熟識，而李女亦知上訴人因案受通緝中。民國八十九年
二月二日上午六時許，上訴人在其住處大樓門口遇見李女，乃請李女代購早餐。李女
返回後，上訴人因李女前曾允諾借款，遂詢問其是否願借伊新台幣二萬元。李女回稱
：「男人你不會自己賺，不要臉！」等語，二人旋同乘電梯上樓。李女在電梯內反覆
指責上訴人不要臉、吃軟飯等語。上訴人不堪受其指責，乃出手毆打李女，李女亦予
以反擊，二人步出電梯後仍繼續爭執。因上訴人出手較重，致李女不支倒地，上訴人
繼以腳踢李女，李女不敵大喊救命，因而驚動同層樓住戶開門查看。上訴人乃將李女
拖回其住處屋內，惟李女仍繼續大喊救命，並聲稱要報警抓上訴人。上訴人為制止李
女喊叫及報警，明知水果刀極為銳利，若持向人體胸部要害猛刺，足以致人於死；竟
基於殺人之犯意，隨手拾取其所有放置於流理檯上之水果刀一把，朝李女之左胸部猛
刺三刀，致李女左前胸穿刺傷三處致心肺受創出血，左血胸休克死亡。上訴人行兇後
，為圖湮滅其殺人罪證，乃以被單包裹李女屍體運至地下室棄置；並回其房內清洗水
果刀及走廊上血跡，復將其所有沾有血跡之毛氈、腳踏墊包好。旋又騎乘友人林雅惠
所有之機車至台北縣新莊市○○路九十五號加油站，購買汽油返回其住處地下室，將
汽油澆在包裹李女屍體之被單上後，以其所有之打火機點火燒燬李女屍體，致無法辯
識，而損壞屍體。嗣經警循線查悉上情，並扣得上訴人持以殺害李女及焚燒李女屍體
之水果刀一把及打火機一個等物（上訴人另犯偽造署押、竊盜、誣告、脫逃及傷害罪
部分，均經第一審判刑確定）等情。係以右揭事實，業據上訴人於第一、二審偵審中
迭次坦承不諱，核與證人王敦正、林雅惠、張芳榮、盧建煌等人證述情節相符；並有
其持以行兇之水果刀一把、李女所有之皮包一個、沾有血跡之毛氈及腳踏墊各一件、
上訴人用以焚屍之打火機一個、購買汽油之發票一紙、焚屍現場及汽油桶拾棄地點、
加油地點暨相關證物之照片多張分別扣案及附卷可資佐證。又本件命案發生後，警方
鑑識人員在上訴人住處電視機後方、窗簾布、進門左側椅面、大門鋁門內側下方及椅
子上衣服等處，所採集血跡之多基因型ＰＭ型別均相同。其中於進門左側椅面及椅子
上衣服處所採集之血跡，經進一步檢測ＳＴＲ型別，發現與死者李女ＳＴＲ型別相符
，研判應為死者之血跡。再本案由ＳＴＲ型別檢測結果，不排除死者為李錦源及李張
新妹夫婦（即李女父母）親生子女之可能，其親子關係機率預估為九九點九九九七％
，有內政部警政署刑事警察局八十九年五月三十一日（八九）刑醫字第一九一七○號
鑑驗書一份在卷可稽，足見本件被害人之身分確係李女無訛。又警方在本件命案現場
所採集之指紋經送鑑定結果，指紋照片編號四之指紋與上訴人檔存之指紋卡之左拇指
指紋相符，亦有內政部警政署刑事警察局八十九年三月九日局紋字第二六七號指紋鑑
定書在卷可稽。且上訴人經法務部調查局實施測謊結果，其所稱：伊未殺死李女，亦
未焚屍；係「阿猴」殺死李女等語，呈情緒波動之反應，應係說謊，亦有法務部調查
局八十九年二月十一日（）陸（三）字第八九一三○五七五號鑑定通知書一份在卷
足參。又李女因遭上訴人持水果刀朝其胸部要害猛刺三刀，致其左前胸穿刺傷三處，
心肺受創出血，左血胸休克死亡等情，亦經檢察官督同法醫師相驗屬實，製有勘驗筆
錄、驗斷書、相驗屍體證明書及法務部法醫研究所（）法醫所醫鑑字第○一四八號
鑑定書各一份附卷可稽，足見李女之死亡與上訴人之殺害行為間，具有相當因果關係
。查上訴人持以行兇之水果刀一把極為銳利，若持之朝人體胸部等要害猛刺，足以致
人於死，此為一般人所明知，上訴人於原審審理時亦坦承其知悉持刀刺人之左胸部，
會致人休克死亡等語。乃其明知上情，竟持上開水果刀朝李女之胸部要害猛刺三刀，
致李女心肺受創休克死亡，足見其顯有殺死李女之犯意甚明；為其所憑之證據及認定
之理由。而以上訴人於原審雖辯稱：伊在案發前曾吸食安非他命，精神恍惚，且案發
當時受李女言語刺激，一時喪失理智而失手殺害李女，並非蓄意殺害李女云云。惟依
上訴人於殺害李女後，冷靜慎密清理現場，以湮滅證據，並圖嫁罪予他人等情觀之，
足見其當時精神狀態並無異常，所辯如何不足以採信，亦於理由內詳加指駁及說明。
因認上訴人殺人及損壞、遺棄屍體犯行事證明確，應依法論科。核上訴人所為，係犯
刑法第二百七十一條第一項之殺人罪，及同法第二百四十七條第一項之損壞及遺棄屍
體罪。其於遺棄李女屍體後，隨即又以焚燒之方式，損壞李女屍體，應屬接續犯。又
其所犯上開二罪有方法結果之牽連犯關係，應從一重依殺人罪處斷。公訴意旨及第一
審判決雖均認上訴人所犯上開二罪應予分論併罰；而上訴人對於第一審判決全部提起
上訴後，於發回前原審判決前，又撤回其對於損害屍體部分之上訴。惟按對於判決之
一部上訴者，其有關係之部分，視為亦已上訴，刑事訴訟法第三百四十八條第二項定
有明文。是以實質上或裁判上一罪之案件，僅就其一部分上訴者，其效力仍及於全部
。縱上訴人於上訴後判決前，撤回其一部之上訴，依審判不可分之原則，法院仍得就
其全部加以審判，不生撤回之效力。又按殺人後意圖湮滅罪證，將屍體損壞或遺棄者
，其損壞、遺棄屍體均屬殺人所生之結果，應依牽連犯之例，從其一重處斷。本件上
訴人持水果刀刺殺李女後，意圖毀屍滅跡，先以被單包裹李女屍體，並將之運至地下
室棄置，其後又以汽油點火燒燬李女屍體。則上訴人為湮滅殺人罪證，而遺棄、焚燬
李女屍體之行為，應屬其殺人行為所生之結果，依上說明，其所犯殺人及遺棄、損壞
屍體二罪名，即有牽連犯之裁判上一罪關係，應從一重之殺人罪處斷。而上訴人對第
一審判決全部提起上訴後，雖於發回前原審判決前撤回其對於損害屍體部分之上訴；
然其所犯殺人罪與遺棄、損害屍體二罪之間既有方法與結果之牽連犯關係，為裁判上
一罪，依上規定及說明，並不生撤回該部分上訴之效力，法院仍應併就其所犯殺人罪
與遺棄、損壞屍體罪全部加以審判。再公訴意旨雖以上訴人前因煙毒案件，經台灣士
林地方法院於八十二年四月二十二日判處有期徒刑三年二月確定，於八十五年七月十
九日執行完畢，而認其應成立累犯。惟查上訴人上開案件所處之有期徒刑三年二月，
業與其所犯其他案件合併定應執行刑為有期徒刑十年，並經台灣士林地方法院檢察署
檢察官以八十四年執助字第一六五號執行卷指揮執行，（刑起日期為八十二年二月二
十四日，指揮書執畢日期為九十一年十一月十六日，縮刑期滿日期為九十一年七月二
十三日），於八十七年三月十二日因縮短刑期假釋出監（其假釋業經撤銷，現正在台
灣台中監獄台中分監執行殘刑），此有台灣高等法院檢察署刑案紀錄簡覆表一份在卷
可稽，是上訴人於本案尚未構成累犯；公訴意旨認上訴人應成立累犯，尚有誤會。原
審因而撤銷第一審關於殺人及損壞屍體暨定應執行刑部分之判決，適用刑法第二百七
十一條第一項、第二百四十七條第一項、第五十五條、第三十七條第一項、第三十八
條第一項第二款，並審酌上訴人因向李女借款不果，反遭李女言詞羞辱，並為阻止李
女呼救，以免遭警追緝，始持刀殺人；惟其所為造成李女死亡及其家屬無可回復之心
靈傷痛，犯罪實害重大。而其於殺人後，冷靜清理命案現場，並將屍體遺棄焚毀，手
段極為兇殘。且其犯罪後，竟縝密計劃將命案證物置於謝富貴住處前，以製造自己不
在場證明，再誣陷他人涉案，以圖嫁罪予他人；於案發之初，不思悔過，竟於押解途
中脫逃，並打傷追捕法警（其脫逃、傷害部分均經第一審判刑確定），其惡性實屬重
大。而其嗣於審理中雖坦承大部分犯行，表示悔悟，但尚未與被害人家屬達成民事賠
償和解等一切情狀，酌處無期徒刑，並依法宣告褫奪公權終身。扣案之水果刀一把及
打火機一個，均係上訴人所有供本件犯罪所用之物，業據其供明在卷，併依法宣告沒
收，經核於法尚無違誤。本件係由原審法院依職權逕送本院審判，視為上訴人已提起
上訴，但上訴人於原審判決後並未表示不服，亦未具狀指摘原判決有何違法，其上訴
自難認為有理由，應予駁回。
據上論結，應依刑事訴訟法第三百九十六條第一項，判決如主文。
中      華      民      國    九十一    年      六      月     十三     日
                              最高法院刑事第六庭
                                  審判長法官  吳  雄  銘
                                        法官  池  啟  明
                                        法官  石  木  欽
                                        法官  郭  毓  洲
                                        法官  張  祺  祥
      右正本證明與原本無異
                                              書  記  官
中      華      民      國    九十一    年      六      月     十七     日
